【裁判字號】    98,重訴,128
【裁判日期】    980731
【裁判案由】    拆屋還地等
【裁判全文】
臺灣臺北地方法院民事判決             98年度重訴字第128號
原      告  財政部國有財產局臺灣北區辦事處
法定代理人  丙○○
訴訟代理人  龔維智律師
複代理人    甲○○
被      告  乙○○
            戊○○
            丁○○
上當事人間請求拆屋還地等事件，本院於民國98年7 月20日言詞
辯論終結，判決如下：
    主  文
被告乙○○應將坐落臺北市○○區○○段二小段一七五之六、一
七五之五、一七五之三地號土地上如附圖所示編號A 、B 、C 部
分，面積各為二十九平方公尺、七十三點九一平方公尺、三十五
平方公尺之建物（即門牌號碼為臺北市○○區○○路11號）拆除
，將土地返還予原告。
被告乙○○應將坐落臺北市○○區○○段二小段一七五之六、一
七五之五地號之土地如附圖所示編號D 、E 部分，面積各為四十
九平方公尺、七十點九平方公尺之土地返還原告。
被告乙○○應給付原告新臺幣貳佰零陸萬肆仟參佰柒拾元及自民
國97年11月14日起至清償日止，按年息百分之五計算之利息；暨
自民國97年9月1日起至返還土地之日止，按月給付原告新臺幣肆
萬貳仟參佰貳拾貳元。
原告其餘之訴駁回。
訴訟費用由被告乙○○負擔百分之三十五；餘由原告負擔。
本判決原告勝訴部分以新臺幣捌拾肆萬參仟元供擔保後，得假執
行。
原告其餘假執行聲請駁回。
    事實及理由
甲、程序方面
（一）本件原告之法定代理人莊翠雲，於本院審理中變更為丙○○，法定代理人丙○○具狀聲明承受訴訟，並提出財政部
      98年1 月20日台財人字第09800023160 號函為證（見本院
      卷第58頁），經核於法並無不合，應予准許。
（二）按不變更訴訟標的，而補充或更正事實上或法律上之陳述
      者，非為訴之變更或追加，民事訴訟法第256 條定有明文
      。查本件原告於起訴時原聲明第一項為「被告乙○○應將
      坐落台北市○○區○○段2 小段175-3 地號土地上之門牌
      號碼為台北市○○區○○路11號建物拆除（面積以實際測
      量為準），將土地返還原告。」，嗣經本院囑託台北市古
      亭地政事務所測量系爭建物實際占有系爭土地之面積後，
      依測量結果，原告於民國98年3 月16日具狀變更聲明為「
      被告乙○○應將坐落台北市○○區○○段2 小段175-6 、
      175-5 、175-3 地號土地上如附圖所示編號A 、B 、C 部
      分，面積依序為29平方公尺、73.91 平方公尺、35平方公
      尺（即門牌號碼為台北市○○區○○路11號）之建物拆除
      ，將土地返還原告。」。查原告所有坐落系爭土地175-3
      地號土地，起訴後於97年10月22日分割新增加同小段175-
      5 、175-6 地號，原告上揭更正，核屬更正事實上之陳述
      ，核無不合，應予准許。
（三）按訴狀送達後，原告不得將原訴變更或追加他訴，但擴張
      或減縮應受判決事項之聲明者，不在此限，民事訴訟法第
      255 條第1 項第3 款定有明文。查原告訴之聲明第二項增
      加「被告乙○○應將坐落台北市○○區○○段2 小段175-
      6 、175-5 、175-3 地號之土地如附圖所示編號D 、E 部
      分，面積依序為49平方公尺、70.9平方公尺之土地返還原
      告。」，原訴之聲明第三項為「被告等應給付原告新台幣
      （下同）6,011,143元...；暨自97年9 月1 日起至返還土
      地之日止，按月給付原告42,683元。」，嗣於98年3 月16
      日具狀變更聲明為「被告等應給付原告5,960,462元...；
      暨自97年9 月1 日起至返還土地之日止，按月給付原告42
      ,322 元。」。核原告所為自應認係屬聲明之擴張及減縮
      ，揆諸前開說明，亦無不合，自應准許。
（四）按言詞辯論期日，當事人之一造不到場者，得依到場當事
      人之聲請，由其一造辯論而為判決，民事訴訟法第385條
      第1項定有明文。本件被告戊○○、丁○○經合法通知而
      未於言詞辯論期日到場，核無民事訴訟法第386條各款之
      情形，爰依原告之聲請，由其一造辯論而為判決。
乙、實體方面
一、原告起訴主張：
（一）本件坐落台北市○○區○○段2 小段175-3、175-5、175-
      6 地號土地（下稱系爭土地）為國有土地，原告為管理機
      關。詎料，被告乙○○所有門牌號碼為臺北市○○區○○
      路11號房屋（下稱系爭建物）無權占用系爭土地，面積25
      7.81平方公尺。且系爭建物除乙○○外，另有被告戊○○
      、丁○○居住使用。上開情形，自屬侵害原告所有權。又
      被告無權占用系爭土地，獲得相當於使用該土地租金不當
      利益，致原告受有損害，自應返還原告。其計算依據土地
      法第105 條準用同法第97條及平均地權條例施行細則第21
      條（即公有土地以各該宗土地之公告地價為申報地價）之
      規定，以公告地價年息5 ％計算，被告自民國86年6 月1
      日起至97年8 月31日止，無權占用系爭土地，獲得不當利
      益，共計新台幣5,960,462 元，及自97年9 月1 日起至返
      還土地之日之每月不當得利42,322元。爰依所有物返還請
      求權、除去妨害請求權，及不當得利返還請求權之規定，
      提起本訴。
（二）並聲明：(1)被告乙○○應將系爭土地上如附圖所示編號A
      、B 、C 部分，面積依序為29平方公尺、73.91 平方公尺
      、35平方公尺（即門牌號碼為台北市○○區○○路11號）
      之建物拆除，將土地返還原告。(2)被告乙○○應將系爭土
      地如附圖所示編號D 、E 部分面積依序為49平方公尺、70
      .9 平方公尺之土地返還原告。(3)被告戊○○、丁○○應
      自本判決第一項所示之建物遷出。(4)被告應給付原告5,96
      0, 462元，及自起訴狀繕本送達之翌日起（即97年11月14
      日起）至清償日止，按年息5 ％計算之利息；暨自97年9
      月1 日起至返還土地之日止，按月給付原告42,322元。(5)
      願供擔保，請准宣告假執行。
二、被告戊○○、丁○○未於言詞辯論期日到場，亦未提出書狀
    作何聲明或陳述。
三、被告乙○○則以：
（一）緣台北市○○路11號之房舍和圍籬是四十幾年以前，由國
      防部所興建，作為王將軍一家人（王乃莉等人）之住所，
      最初是由汀州路之三軍總醫院所列管。王將軍去世後，其
      遺孀萬樹禎就行文給國防部，要求支援勤務兵負責整修年
      久失修之房舍，國防部嗣回函指出系爭房舍是王家所有，
      可自行進行修繕事宜，就是國防部之公函將房舍之所有權
      讓渡給王家，三軍總醫院從此解除房舍之列管。萬樹禎因
      為年事已高，沒有能力整理家園，而於78年間，經由鄰居
      介紹，將該房舍之使用權讓渡給陳家，同時還拿出國防部
      之公函說明土地是公家的、房舍是軍方所建，只因為有國
      防部的公函，萬樹禎才敢讓渡房舍之使用權，在房舍之使
      用權讓渡之後，萬樹禎之子女王乃莉、王立中等人仍然長
      期設籍在系爭建物，並未遷出。是以拆屋還地之訴之被告
      應為房舍之起造人國防部或是房舍之所有人暨設籍居住最
      久之王立中。
（二）被告戊○○、丁○○並無居住之於系爭建物內，且現戶籍
      已遷出，系爭建物並非被告乙○○所有，是被告乙○○無
      權拆除系爭建物，其願意遷離但請原告給予相當期限，另
      關於原告請求相當租金之不當得利部分，部分請求已罹於
      時效等語，資為抗辯。
（三）答辯聲明：原告之訴駁回。
四、兩造不爭執之事項：
（一）本件系爭土地坐落台北市○○區○○段2 小段175-3、175
      -5、175-6 地號土地為國有土地，原告為管理機關。
（二）被告乙○○所有系爭建物門牌號碼為台北市○○區○○路
      11號房屋無權占用系爭土地，面積257.81平方公尺。
五、得心證之理由：
    原告主張被告無權占有系爭土地，請求被告乙○○拆屋還地
    ，並給付相當於租金之不當得利，然為被告所否認，並以前
    開情詞置辯，則本件爭點厥為：（一）本件占用系爭建物及
    土地之人除被告乙○○外，是否尚包括被告戊○○、丁○○
    ？（二）原告請求被告三人給付相當租金之不當得利，有無
    理由？是否罹於消滅時效？被告應給付原告之不當得利金額
    若干？茲分項析述如后：
（一）本件占用系爭建物及土地之人除被告乙○○外，是否尚包
      括被告戊○○、丁○○？
   1、本件原告主張系爭土地為中華民國所有，原告為管理機關
      ，系爭土地上如附圖所示編號A 、B 、C 部分，建有門牌
      號碼為台北市○○區○○路11號之系爭建物之事實，業據
      其提出土地登記謄本、如附圖之台北市古亭地政事務所土
      地複丈成果圖為證，此為被告所不爭執，堪信為真實。被
      告乙○○雖辯稱系爭建物非其所有，其據訴外人萬樹禎之
      前告知系爭建物為國防部所建並為三軍總醫院所列管乙情
      ，然查，系爭建物並無辦理保存登記之事實，為兩造所不
      爭執，尚無從以建物登記推知系爭建物之所有權人，且被
      告乙○○亦未提出任何證據以實其說，況訴外人萬樹禎已
      於83年間死亡，其子王立中經本院傳訊亦未能到庭作證，
      故無從查證被告乙○○前揭所辯系爭建物為國防部所有一
      節是否真實，且被告乙○○於本院另案審理時自承居住系
      爭建物已逾10年以上，曾於10年前交付20萬元予訴外人萬
      樹禎，且有10年未曾見過訴外人萬樹禎，及曾繳交系爭房
      屋之房屋稅且無異議等情（參本院卷第28頁本院88年度重
      訴字第252 號判決），可知縱未有被告乙○○與訴外人萬
      樹禎之買賣契約足佐，仍應認被告乙○○已於10年前取得
      系爭建物。至被告乙○○辯稱被告王乃莉、王立中等人長
      期設籍於系爭建物，可見被告乙○○並非所有權人乙節，
      則因戶籍登記僅為行政管理措施，且一般民眾忽略遷移戶
      口登記，亦屬常見，故無從依此認定被告乙○○並非系爭
      建物之所有權人。
   2、原告復主張被告戊○○、丁○○於系爭建物亦有居住使用
      之事實，並提出於97年9 月16日申請之戶籍謄本及引用本
      院前開88年度重訴字第252 號判決等件為證；惟依前所述
      ，戶籍登記僅為行政管理措施，並不能因設籍於系爭建物
      ，即認定有居住使用之情，況前開另案判決係於91年間判
      決認定被告戊○○、丁○○於90年間仍有居住使用系爭建
      物之事實，但不能憑以證明被告戊○○、丁○○於91年以
      後仍有居住使用之事實，原告復未能提出其他證據足資佐
      證被告戊○○、丁○○於91年以後仍有居住使用之情，是
      以原告主張被告戊○○、丁○○應自系爭建物遷出，即屬
      無據。
（二）原告請求被告三人給付相當租金之不當得利，有無理由？
      是否罹於消滅時效？應給付原告之不當得利金額若干？
   1、按依不當得利之法則請求返還不當得利，以無法律上之原
      因而受利益，致他人受有損害為其要件，故其得請求返還
      之範圍，應以對方所受之利益為度，非以請求人所受損害
      若干為準，無權占有他人土地，可能獲得相當於租金之利
      益為社會通常之觀念（最高法院61年度台上字第1695號判
      例意旨參照）。又土地法第105 條、第97條第1 項規定：
      「城市地方土地之租金，以不超過土地及其建築物申報總
      價年息百分之十為限」。再依土地法第148 條規定，土地
      所有權人依本法所申報之地價，為法定地價。是土地法第
      97條第1 項所謂土地申報價額即指該土地之申報地價而言
      。本件被告既未取得合法使用系爭土地之權利，則就其無
      權占有原告之土地，自有相當於租金之不當得利，而依民
      法第126 、128 條規定，相當於使用土地租金之不當得利
      之請求權消滅時效為5 年，是原告主張被告乙○○占有系
      爭土地，為無法律上原因而受有相當於租金之利益，致原
      告受有損害，即屬有據；而原告既未能證明被告戊○○、
      丁○○仍有居住使用系爭建物占用土地之情，已如前述，
      故原告主張被告戊○○、丁○○亦有無法律上原因而受有
      相當於租金之利益致原告受有損害部分，即屬不能證明，
      應堪認定。
   2、又時效因請求而中斷者，若於請求後6 個月內不起訴，視
      為不中斷，民法第130 條定有明文。本件原告雖以其於91
      年6 月通知被告乙○○無權占用土地，請求被告乙○○給
      付自86年6 月至91年5 月止之使用補償金一情，並提出原
      告於91年6 月7日 台財產北改字第0910019976號函為證（
      附於本院卷第35、36頁），惟原告遲至97年11月4 日始提
      起本訴，有原告起訴狀上本院收文章戳可參（見本院卷第
      3 頁），故原告上開書函請求被告乙○○返還相當於租金
      之不當得利，因未於請求後6 個月內起訴，即不生中斷時
      效之效力，原告僅能主張起訴狀繕本送達翌日即97年11月
      14日往前回溯5 年相當於租金之不當得利，逾此範圍即自
      86年6 月1 日起至92年11月13日止之請求權，已罹於時效
      ，不應准許。
   3、查系爭建物位於台北市○○區○○路旁，鄰近國防部軍備
      局、三軍總醫院，交通便利，且系爭建物所占土地面積相
      當寬敞等情，有本院勘驗測量筆錄及現場照片可稽（見本
      院卷第52、53、78至80頁）。爰審酌系爭土地坐落位置、
      附近繁榮程度、公告地價所呈現之客觀經濟價值，及被告
      所受利益等一切情狀，認原告請求土地租金以土地申報總
      價額年息百分之四計算為適當。而系爭土地於92年1 月至
      12月之每年公告地價為每平方公尺42,400元，自93年1 月
      起至95年12月止每年公告地價為每平方公尺39,200元，自
      96年1 月起至97年12月止每年公告地價為每平方公尺39,4
      00元，有台北市公告土地現值及公告地價查詢系統可憑（
      見本院卷第9 頁），從而，原告請求被告乙○○返還相當
      租金之不當得利，其計算方法應為：各年度公告土地現值
      ×占用面積×4%×當年度占用月數之總和。依前開計算方
      式，原告請求自92年11月14日起至97年11月14日止相當於
      租金之不當得利金額計2,064,370 元【計算式：(1)92年11
      月至12月：42,400元×257.81平方公尺×4％×2/12＝72,
      874元（元以下四捨五入）；(2)93年1 月起至95年12月止：
      39,200元×257.81平方公尺×4％×3＝1,212,738元（元
      以下四捨五入）；(3)96年1 月起至97年11月：39,400元×
      257.81平方公尺×4％×（1＋11/12）＝778,758元（元以
      下四捨五入）；(1)＋(2)＋(3)＝2,064,370元】，及自起訴
      狀繕本送達翌日起（即97年11月14日起），按年息百分之
      五計算之遲延利息，並自97年9 月1 日起至返還土地之日
      止，按月給付原告42,322元，即屬有據。
六、綜上所述，原告基於民法第767 條之規定，請求（一）被告
    應將坐落台北市○○區○○段二小段175 之6 、175 之5 、
    175 之3 地號土地上如附圖所示編號A 、B 、C 部分，面積
    各為29平方公尺、73.91 平方公尺、35平方公尺之建物（即
    門牌號碼為台北市○○區○○路11號）拆除，將土地返還予
    原告。（二）被告乙○○應將坐落台北市○○區○○段二小
    段175 之6 、175 之5 地號之土地如附圖所示編號D、E部分
    ，面積各為49平方公尺、70.9平方公尺之土地返還原告。（
    三）被告乙○○應給付原告2,064,370 元及自起訴狀繕本送
    達之翌日起（即97年11月14日起）至清償日止，按年息百分
    之五計算之利息；暨自97年9 月1 日起至返還土地之日止，
    按月給付原告42,322元，為有理由，應予准許。逾此部分請
    求，為無理由，應予駁回。又本件原告勝訴部分，原告陳明
    願供擔保，聲請宣告假執行，本院經審核尚無不合，爰酌定
    相當擔保金額准許之。至原告敗訴部分，其假執行之聲請，
    已失所附麗，併予駁回。
七、本件事證已臻明確，兩造其餘主張、陳述及證據，經審酌後
    ，認與判決結果不生影響，爰不一一論述，附此敘明。
八、據上論結：本件原告之訴為一部有理由、一部無理由，依民
    事訴訟法第385 條第1 項、第79條、第390 條第2 項，判決
    如主文。
中    華    民    國    98    年    7     月    31    日
                  民事第五庭    法  官  陳靜茹
以上正本係照原本作成
如對本判決上訴，須於判決送達後20日內向本院提出上訴狀
中    華    民    國    98    年    7     月    31    日
                                書記官  鄭雅雲


司法院資訊處製作；財團法人民間司法改革基金會備份。
